臺灣高等法院高雄分院民事判決　　　　　 99年度上字第208號
上　訴　人　馬高英
　　　　　　馬高榮
　　　　　　馬高昌
上三人共同
訴訟代理人　梁智豪律師
複　代理人　洪幼珍律師
上　訴　人　趙馬翠枝
　　　　　　游碧貞
　　　　　　　　　　　　樓
　　　　　　游碧琴
　　　　　　游天平
　　　　　　游自平
　　　　　　　　　　　　3樓
　　　　　　游良平
被　上訴人　李坤煌
　　　　　　林文盛
上二人共同
訴訟代理人　蕭碧宗律師
上列當事人間因拆屋還地事件，上訴人對於民國99年9 月20日臺
灣高雄地方法院99年度訴字第652 號第一審判決提起上訴，本院
於100 年2 月16日言詞辯論終結，判決如下：
    主  文
上訴駁回。
第二審訴訟費用由上訴人連帶負擔。
    事 實 及 理 由
一、按訴訟標的對於共同訴訟之各人必須合一確定者，應一同起
    訴或被訴，本件原審共同被告趙馬翠枝、游碧貞、游碧琴、
    游天平、游自平及游良平雖未據上訴，惟為已上訴之共同被
    告馬高英、馬高榮及馬高昌等人之上訴效力所及，應併列為
    上訴人。又趙馬翠枝、游碧貞、游碧琴、游天平、游自平及
    游良平等6 人未於言詞辯論期日到場，核無民事訴訟法第38
    6 條各款所列情形，爰依被上訴人之聲請，由其一造辯論而
    為判決，合先敘明。
二、被上訴人起訴主張：坐落高雄縣橋頭鄉○○段551 之1 地號
    土地（下稱系爭土地）為李坤煌（權利範圍12/25 ）、林文
    盛（權利範圍13/25 ）分別共有；詎遭訴外人馬肇周（已歿
    ）無權占用，並在其上搭建門牌號碼為同鄉○○路132 號之
    未保存登記建物（下稱系爭建物）居住使用，屢經催討，均
    置之不理，爰依民法第767 條規定提起本訴，求為判決：(一)
    上訴人應將系爭土地上如高雄市岡山地政事務所98年12月16
    日製作之土地複丈成果圖（下稱附圖）所示Ａ部分（面積81
    平方公尺）之建物拆除，並將該部分之土地交還被上訴人。
    (二)願供擔保請准予宣告假執行。
三、上訴人馬高英、馬高榮及馬高昌則以：本件與臺灣高雄地方
    法院95年度岡訴字第1 號民事確定判決（下稱前訴訟）及民
    國56年5 月24日高雄縣橋頭鄉調解委員會調解書（下稱系爭
    調解書）為同一事件，被上訴人提起本件訴訟，有違一事不
    再理，應予駁回。又系爭建物於60年間經系爭土地全體共有
    人同意，得占用系爭土地至建物不堪使用為止，而取得合法
    權源，被上訴人繼受取得系爭土地之所有權，自應繼受前手
    容忍系爭建物占用系爭土地至不堪使用之義務。況林文盛於
    系爭土地分割前並未搭建任何建物，然李坤煌竟於系爭土地
    之分割訴訟審理中詐稱林文盛於系爭土地上搭建系爭建物，
    致法院誤信其言，始將系爭建物坐落之系爭土地分割予被上
    訴人共有，嗣被上訴人改稱系爭建物為上訴人所公同共有，
    而提起本件拆屋還地訴訟，顯係以不正方法達到損害上訴人
    之目的，有違誠信原則，非法所許等語，資為抗辯。
四、上訴人趙馬翠枝、游碧貞、游碧琴、游天平、游自平、及游
    良平等6 人均未曾於期日到場，亦未以書狀作何聲明或陳述
    。
五、原審判決被上訴人勝訴，上訴人不服提起上訴，並聲明：(一)
    原判決廢棄。(二)被上訴人在第一審之訴及假執行之聲請均駁
    回。被上訴人則求為駁回上訴。
六、兩造不爭執之事項：
  (一)系爭土地現為被上訴人分別共有，權利範圍各為︰李坤煌12
    /25 、林文盛13/25 ，有土地登記謄本可證。
  (二)系爭建物占用系爭土地之位置及面積，如原審判決附圖即高
    雄市岡山地政事務所土地複丈成果圖所示。
  (三)系爭建物為馬肇周原始起造興建，現僅由馬高英居住使用。
  (四)上訴人為馬肇周之全體繼承人。
七、兩造爭點：
  (一)本件是否為前訴訟及系爭調解書之既判力所及？
  (二)除馬高英以外之上訴人，是否為系爭建物之所有權人？
  (三)被上訴人訴請上訴人拆屋還地有無理由（含有無違反誠信原
    則）？
八、本院判斷：
  (一)本件是否為前訴訟及系爭調解書之既判力效力所及？
  1.被上訴人於前訴訟僅訴請馬高英拆屋還地，嗣法院審理結果
    認定系爭建物原為被繼承人馬肇周所有，馬高英並非唯一繼
    承人，其對系爭建物並無事實處分權，而駁回被上訴人請求
    馬高英拆屋還地之訴確定，此有前訴訟判決附卷可稽（原審
    卷第11頁背面），並經本院依職權調閱全卷查明屬實。足見
    ，前訴訟係認系爭建物應為馬肇周之全體繼承人共有，被上
    訴人僅對馬高英起訴，其無單獨處分（拆除建物）之權，應
    列全體共有人為被告，始符當事人適格之要件，而判決駁回
    被上訴人訴請馬高英拆屋還地之訴，僅就馬高英因系爭建物
    占用系爭土地受有利益部分，依不當得利之規定為實體裁判
    ，是前訴訟既未就上訴人所有之系爭建物占用系爭土地有無
    占用權源，及被上訴人訴請拆屋還地有無違反誠信原則等實
    體爭執法律關係為調查審判，故前訴訟確定判決就拆屋還地
    部分應僅為形式判決，自無民事訴訟法第400 條第1 項：「
    確定之終局判決就經裁判之訴訟標的，有既判力」規定之適
    用。故上訴人抗辯被上訴人提起本件拆屋還地訴訟，違反一
    事不再理之原則云云，於法無據。
  2.又林文盛前雖執系爭調解書為執行名義聲請對馬高英、馬高
    榮及馬高昌執行拆除坐落高雄縣橋頭鄉○○段550 號土地上
    原屬上訴人之被繼承人馬肇周所有之平房2 間，惟經法院以
    ：馬肇周與林福義即林文盛之父等土地共有人於56年間確經
    高雄縣橋頭鄉調解委員會調解成立，由各土地共有人共同於
    調解成立日起10日內共同給付新台幣（下同）13,500元（即
    林文盛之父林福義負擔4,500 元，另3 人分擔9,000 元），
    其餘房屋之撤除悉由馬肇周自理，應自調解成立日起2 個月
    內拆屋還地為附有條件之執行名義，然馬高英、馬高榮及馬
    高昌否認就此拆屋還地之條件已經成就，林文盛復具狀陳明
    無法提出已給付款項之證明，而駁回林文盛強制執行聲請確
    定等情，有臺灣高雄地方法院80年度執字第5891號及本院80
    年度抗字第547 號民事裁定附卷可稽（原審卷第58頁）。據
    此足見，系爭調解書乃馬肇周於56年間與550 號土地分割前
    之共有人間關於馬肇周所有之平房2 間占用550 號土地應如
    何拆屋還地之約定，依該調解書之內容益證馬肇周乃無權占
    有550 號土地，土地共有人為收回土地，始願以金錢補償馬
    肇周，由其自行拆屋還地。而本件訴訟則為被上訴人因550
    號土地裁判分割取得系爭土地後，就上訴人所有占用系爭土
    地之132 號建物乙間請求拆屋還地。故系爭調解書與本件訴
    訟之當事人，及訴訟標的法律關係，顯非相同，自非同一事
    件，上訴人抗辯被上訴人應受系爭調解書內容之拘束，亦屬
    無據。
  (二)除馬高英以外之上訴人，是否為系爭建物之所有權人？
    查，上訴人雖稱系爭建物現僅由馬高英居住使用，固為被上
    訴人所不爭，堪信為真。然按房屋之拆除，為一種事實上之
    處分行為，是未經辦理所有權第一次登記之房屋，須有事實
    上之處分權者，始得予以拆除。又遺產未分割前，為全體繼
    承人公同共有，非經全體繼承人同意，繼承人之一不得任意
    處分。而拆除為處分行為，非經全體公同共有人之同意，不
    得為之。故訴請拆除尚未經分割之遺產，自應以全體繼承人
    為被告，其被告當事人方屬適格，不得僅以現占有人為被告
    。本件上訴人複代理人於本院詢問系爭建物目前事實處分權
    人為何時，自承：「是馬肇周的全部繼承人公同共有的遺產
    」等語明確（本院卷第48頁），是依前開說明，系爭建物係
    由馬肇周原始起造之未保存登記建物，馬肇周過世後，該建
    物由其全體繼承人繼承而公同共有，縱系爭建物現僅由馬高
    英單獨占用，惟系爭建物既為上訴人公同共有之遺產，則被
    上訴人自應以上訴人為請求拆屋還地之對象，始為適格，自
    無疑義。
  (三)被上訴人訴請上訴人拆屋還地有無理由（含有無違反誠信原
    則）？
  1.按以無權占有為原因，請求返還土地者，占有人對土地所有
    權存在之事實無爭執，而僅以非無權占有為抗辯者，土地所
    有權人對其土地被無權占有之事實無舉證責任，占有人自應
    就其取得占有係有正當權源之事實證明之。系爭土地為被上
    訴人分別共有，有土地登記謄本在卷可稽（原審卷第9 頁）
    ，並為上訴人所不爭執，上訴人雖辯以：系爭建物於60年間
    經系爭土地全體共有人同意，得占用系爭土地至建物不堪使
    用為止，被上訴人繼受取得系爭土地之所有權，自有容忍系
    爭建物占用系爭土地至不堪使用之義務等節，並援用臺灣高
    雄地方法院87年度訴字第2290號分割共有物卷證為其論據，
    然為被上訴人所否認，則上訴人自應就占有系爭土地之合法
    權源負舉證之責。惟查，上訴人雖稱系爭建物搭建時，因李
    秀菊（馬肇周媳婦，馬高昌之妻）為土地共有人之一，當時
    所有共有人默示同意，類似分管（本院卷第70頁），然為被
    上訴人所否認，且上訴人自承當時土地共有人並無書面約定
    分管位置及協議（本院卷第70頁），被上訴人於裁判分割共
    有物訴訟審理中，復表示除林同茂及林永安所搭建之仕隆路
    136 號建物為合法建物外，其餘仕隆路132 號（系爭建物）
    、132-1 號及26號均為違章建築，均可拆除，有本院88年度
    上字第264 號分割共有物卷證可佐。至林同茂及林永安父子
    所搭建之未保存登記建物，縱曾於83年間由分割前土地之全
    體共有人出具同意書而取得使用執造拆除重建，然基於債之
    相對性原則，及僅林同茂父子所有之136 號建物為合法建物
    等情，益證僅林同茂父子與當時全體共有人間達成占用土地
    之協議，尚難據此認定當時全體共有人亦有同意系爭建物繼
    續占用系爭土地至不堪使用為止之事實。故上訴人辯稱系爭
    建物業經共有人全體同意得占用系爭土地至不堪使用為止，
    為有權占用云云，既未能舉證以實其說，自無可採。
  2.又上訴人另稱林文盛於系爭土地分割前並未在其上搭建任何
    建物，然李坤煌竟於分割訴訟審理中詐稱系爭建物為林文盛
    所搭建，致法院誤信其言，始將系爭建物坐落之系爭土地分
    割予被上訴人共有，嗣被上訴人改稱系爭建物為上訴人所公
    同共有，而提起本件拆屋還地訴訟，顯係以不正方法達到損
    害上訴人之目的，有違誠信原則云云。惟按民法第148 條係
    規定行使權利，不得以損害他人為主要目的。若當事人行使
    權利，雖足使他人喪失利益，苟非以損害他人為主要目的，
    即不受該條規定之限制（最高法院45年台上字第105 號判例
    參照）。故權利濫用者，須兼備主觀上專以損害他人為主要
    目的及客觀上因權利行使取得利益與他人所受損害不相當，
    缺一不可。是以行使權利者，主觀上若非專以損害他人為主
    要目的時，縱因權利之行使致影響相對人之利益時，亦難認
    係權利濫用。查，李秀菊為馬高昌之妻，其於83年8 月16日
    以買賣為原因而繼受取得原550 號土地之所有權，因其否認
    應受前手游自平與其他共有人所簽訂之分割協議書所拘束，
    而於88年8 月24日訴請法院裁判分割，嗣經本院以88年度上
    字第264 號判決由被上訴人取得系爭土地，繼續維持共有，
    此經本院調閱前揭分割共有物全卷查明無誤。李秀菊及其訴
    訟代理人馬高昌於前揭訴訟主張之分割方案均請求由林文盛
    取得系爭建物坐落之系爭土地，有答辯狀及現場位置圖可佐
    （前揭裁判分割共有物二審卷第47頁、第62頁），至李坤煌
    雖曾於答辯狀中陳述系爭建物為林文盛所建造，然此部分業
    經李秀菊提出系爭建物之房屋稅籍登記資料及答辯狀澄清說
    明應為馬高昌兄弟所有，復請求由林文盛分割取得系爭土地
    ，故自難認被上訴人係以不正方法取得系爭土地。又被上訴
    人所有之系爭土地面積為200 平方公尺，系爭建物為未保存
    登記之違章建築，無權占用系爭土地81平方公尺，致被上訴
    人無法妥善利用，權益受損，被上訴人為維護土地所有權之
    完整利用而訴請拆除系爭建物，乃其所有權權能之正當行使
    ，且與公共利益無損，雖足使上訴人喪失利益，但既非以損
    害上訴人為主要目的，自無違背誠信可言。上訴人辯以被上
    訴人顯係以不正方法損害上訴人，有違誠信原則云云，殊無
    可取，
  3.按所有權人對於無權占有者，得請求返還之，民法第767 條
    第1 項前段定有明文。承上所述，系爭土地為被上訴人分別
    共有，遭上訴人公同共有之系爭建物占用，占用情形如原審
    判決附圖即高雄市岡山地政事務所土地複丈成果圖所示，上
    訴人辯稱系爭建物為有權占用系爭土地，及被上訴人請求拆
    屋還地有違誠信原則云云，均無可採。從而，被上訴人本於
    民法第767 條之規定，請求無權占有之上訴人應將附圖所示
    Ａ部分之系爭建物拆除，將該部分土地騰空交還，為有理由
    ，應予准許。
九、綜上所述，上訴人無法舉證證明公同共有之系爭建物有占用
    被上訴人所有系爭土地之合法權源，自為無權占用；被上訴
    人訴請拆屋還地，無違反誠信原則之情事。從而，被上訴人
    依民法第767 條規定，請求上訴人應拆除坐落系爭土地上如
    附圖所示Ａ部分（面積81平方公尺）之系爭建物，並將該部
    分之土地交還被上訴人，洵屬正當，應予准許。原審判命上
    訴人應拆屋還地，並無違誤。上訴意旨指摘原判決不當，求
    予廢棄改判，為無理由，應予駁回。兩造其餘攻防，經審核
    後認對本判決結果不生影響，爰不逐一論述，附此敘明。
十、據上論結：本件上訴為無理由，依民事訴訟法第463 條、第
    385 條第1 項、第449 條第1 項、第85條第2 項，判決如主
    文。
中    華    民    國  100     年    3     月    2     日
                            民事第六庭
                                審判長法官  許明進
                                法      官  徐文祥
                                法      官  蘇姿月
以上正本證明與原本無異。
如對本判決上訴，須於判決送達後20日內向本院提出上訴狀，其
未表明上訴理由者，應於上訴後20日內向本院提出上訴理由書（
均須按他造當事人之人數附繕本）。上訴時應提出委任律師或具
有律師資格之人之委任狀，並依附註條文規定辦理。如委任律師
提起上訴者，應一併繳納上訴審裁判費。
中    華    民    國  100     年    3     月    2     日
                                書  記  官  鄭翠芬
附註：
民事訴訟法第466 條之1 ：
對於第二審判決上訴，上訴人應委任律師為訴訟代理人，但上訴
人或其法定代理人具有律師資格者，不在此限。
上訴人之配偶、三親等內之血親、二親等內之姻親，或上訴人為
法人、中央或地方機關時，其所屬專任人員具有律師資格並經法
院認適當者，亦得為第三審訴訟代理人。
第1 項但書及第2 項情形，應於提起上訴或委任時釋明之。